【裁判字號】    98,交簡上,317
【裁判日期】    981215
【裁判案由】    過失傷害
【裁判全文】
臺灣高雄地方法院刑事判決           98年度交簡上字第317號
上  訴  人  臺灣高雄地方法院檢察署檢察官
被      告  乙○○
上列上訴人因過失傷害案件，不服本院交通法庭民國98年8 月12
日97年度審交簡字第3624號第一審刑事簡易判決（聲請簡易判決
處刑案號：97年度偵字第24681 號），提起上訴，本院管轄之第
二審合議庭依簡式審判程序判決如下：
    主  文
原判決撤銷。
乙○○犯過失致人重傷害罪，處有期徒刑肆月，如易科罰金，以
新臺幣壹仟元折算壹日。
    事  實
一、乙○○於民國97年1 月15日13時30分許，駕駛車牌號碼ZH-6
    366 號自小客車，沿高雄縣仁武鄉○○路由西往東方向行駛
    ，行經中正路450 號前，本應注意車前狀況，並在遵行車道
    內行駛，隨時採取必要之安全措施，且當時之天候晴、路面
    舖裝柏油、乾燥無缺陷，亦無障礙物，視距良好，無不能注
    意之情事，竟為超越同向前方車輛而貿然越過中央分向線而
    逆向行駛，適有甲○○騎乘車牌號碼665-BAR 號普通重型機
    車沿該路對向由東往西方向行至該處，因閃避不及而碰撞乙
    ○○所駕駛之上開自小客車之右前車頭，致甲○○人車倒地
    ，受有頭部外傷、顱內出血等傷害，經送醫救治，雖已恢復
    部分意識，惟其神經損壞嚴重而難以治療，並需他人長期照
    顧復健。
二、案經甲○○訴由臺灣高雄地方法院檢察署檢察官偵查聲請簡
    易判決處刑。
    理  由
一、本件被告乙○○所犯係死刑、無期徒刑或最輕本刑為3 年以
    上有期徒刑以外之罪，其於本院審判程序中就前揭被訴事實
    為有罪之陳述，經審判長告知簡式審判程序之旨，並聽取其
    等與檢察官之意見後，本院認無不得或不宜改依簡式審判程
    序進行之情形，合議庭依刑事訴訟法第273 條之1 第1 項、
    第284 條之1 之規定，裁定改依簡式審判程序審理，又本件
    卷內之傳聞證據，依同法第273 條之2 規定，不受第159 條
    第1 項關於傳聞法則規定之限制，依法均有證據能力，合先
    敘明。
二、被告乙○○於上揭時、地，因駕駛車牌號碼ZH-6366 號自小
    客車，駛入對向車道而撞及告訴人甲○○所騎乘之重型機車
    ，並致告訴人受有上開傷害之犯罪事實，業據被告於本院審
    理中坦承不諱，核與告訴人甲○○提出告訴狀中所指述之情
    節相符（見警卷第3 頁至第5 頁），復有財團法人義大醫院
    97年7 月2 日診斷證明書、高雄縣政府警察局仁武分局道路
    交通事故現場圖、道路交通事故調查報告表（一）（二）、
    高雄縣政府警察局仁武分局調查筆錄、現場照片13張附卷可
    稽（臺灣高雄地方法院檢察署97年度他字第5132號卷內第22
    頁至第25頁、第32頁至第39頁），上開事實，應堪認定。
三、被告對上開之事實雖為有罪之陳述，惟辯稱當時因有許多車
    子在伊駕駛之車子前、後按鳴喇叭，伊欲到對向停車，當時
    車子沒有動，伊轉頭看後方有無來車，想轉回原來車道時，
    告訴人騎乘之機車即撞過來，才會發生車禍云云，然查：
  (一)案發路段之路肩寬達3.0 公尺，有卷附道路交通事故現場圖
    在卷可稽（上開卷內第23頁），衡以該路肩之寬度，足以容
    納自小客車之停放，倘被告欲停車，則於同方向靠路肩停放
    即可，應無駛入對向停車之必要。再者，果若被告所言係為
    至對向車道（路肩）停車，按理應先行觀察前方之對向車道
    有無車輛，並在無車輛之情形下迅速橫越對向車道（至路肩
    ）停車，不應有停在車道上之情形，更無須為轉回原車道而
    轉看後方有無來車之狀況。況依卷附之現場照片觀之，案發
    地點為筆直之雙向車道，而當時該路段並無任何視線上障礙
    之情形，且被告駕駛之車輛係右前車燈之保險桿損壞，告訴
    人之機車則為右前機車頭撞毀凹陷，撞擊後被告駕駛之車輛
    往前行駛約7 、8 公尺而停止於對向車道靠近路肩處，而告
    訴人之機車則倒置於該向車道內等情，有現場事故照片13
    張在卷供參，故依上開車輛之撞擊點、撞擊後告訴人機車倒
    地位置、物品散落及被告自小客車最後停放之位置等情形判
    斷，被告應是車子在駛入對向車道時與告訴人之機車相撞，
    此與被告上開辯稱欲橫向至對向車道停車之情形有所不符。
    綜觀上情，被告應在超越同向前方之車輛而駛入對向車道，
    並在駛入對向車道、超越同向前車時，欲轉入原車道而未及
    注意對向車道告訴人騎乘之機車，而導致本件車禍之發生，
    始符常理，故前揭被告所辯，應屬卸責之詞，諉不足採。
  (二)按汽車在未劃設慢車道之雙向二車道行駛時，不得於劃有分
    向限制線之路段，駛入來車之車道內；汽車行駛時，駕駛人
    應注意車前狀況及兩車併行之間隔，並隨時採取必要之安全
    措。道路交通規則第97條第1 項第2 款、第94條第3 項分別
    定有明文。查本件被告於上揭時、地駕駛汽車行駛於雙向未
    劃設慢車道之道路，依上開規定本應注意車前狀況，且依當
    時天候晴、夜間有照明、柏油路面、乾燥、無缺陷、無障礙
    物且視距良好等情，有道路交通事故調查報告表（一）附卷
    可參（上開卷內第24頁）。被告在並無不能注意之情事下，
    竟為超越前方車輛而駛入對向車道，疏未注意以致肇事，並
    造成告訴人甲○○受有頭部外傷、顱內出血等傷害，被告之
    過失行為與告訴人所受傷害結果二者間，具有相當因果關係
    。從而，本件被告上開犯行，事證明確，堪予認定，應依法
    論科。
四、按稱重傷者，謂其他於身體或健康，有重大不治或難治之傷
    害，刑法第10條第4 項第6 款定有明文。告訴人甲○○上開
    所受之傷害，雖經開刀治療，已由重度昏迷逐漸進步至恢復
    部份意識，但其神經損壞屬於嚴重難治之傷害，所受傷害屬
    重大傷病，且需他人長期照顧復健等語，有財團法人義大醫
    院98年7 月3 日義醫字第09801129號函（原審卷第30頁）在
    卷可稽。因告訴人所受之上開傷害，其神經損壞後難以治療
    ，且需他人長期照顧並進行復健，揆之上開規定，應屬重大
    難治之重傷害無疑。故核被告所為，係犯刑法第284 條第1
    項後段之過失重傷害罪。檢察官聲請簡易判決處刑認被告係
    犯刑法第284 條第1 項前段之過失傷害罪，容有誤會，惟其
    社會基本事實同一，本院自應依法變更起訴法條審理之。
五、上訴人具狀請求上訴，並以原審於審理期間從未通知告訴人
    到庭陳述意見，僅安排3 次調解之機會，惟於第3 次調解後
    ，告訴人曾向法院陳明願意進行第4 次調解，然法院竟未再
    通知即予判決，令告訴人受到突襲，訴訟程序未受保障，告
    訴人亦未能及時提起刑事附帶民事訴訟，顯有違法之虞，請
    求撤銷原判決，更為適法之裁判等語。惟查，司法資源的「
    有限財」，本應就案件的類型、繁雜程度不同，設計不同之
    訴訟制度加以有效運用，亦即在不損及人民受憲法保障的訴
    訟權，又不害及國家司法權的正當行使之衡量下，即應將審
    判程序中之法庭活動及相關證據取捨之限制，為相當程度地
    限縮或排除。而我國刑事訴訟程序區分通常程序與簡易程序
    、簡式審判程序及協商程序，即因應上開訴訟經濟之要求，
    就案件類型的繁易程度、科處刑罰的輕重程度，予以層級化
    之區別，並藉此而將司法之有限財得以有效分配至輕重不同
    的案件。然在追求訴訟經濟目的下，尤其於簡易程序審判，
    在案件輕微、事證明確等條件審酌後，迅速審理雖為必要的
    程序模式，然被告訴訟權並非應而全然漠視，仍須加以合理
    保障，並賦予相當程度之行使，始符憲法保障人民訴訟權及
    該程序之立法精神。查本件被告與告訴人發生之上開車禍，
    經檢察官偵查後即以聲請簡易判決處刑而繫屬於原審審理，
    原審於審理期間中，分別於98年2 月17日、3 月31日及4 月
    28日（原審卷第9 頁、第10頁、第16頁、第17頁、第23頁、
    第24頁），將被告與告訴人移付調解委員會進行調解，惟因
    雙方調解之金額並未合致，而導致調解不成立等情，有調解
    筆錄3 份附卷供查（原審卷第14頁、第21頁、第27頁）。因
    本案自繫屬於原審審理（97年10月28日）至告訴人請求第4
    次調解前（98年7 月27日），已然經過長達約9 個月的時間
    ，被告於上開調解期間內，亦得提出其他證據請求調查及聲
    請開庭審理，訴訟權並未遭受剝奪，且該案因檢察官聲請簡
    易處刑判決，在迅速審理之訴訟經濟要求下，原審本可在事
    證明確之情形逕予判決，然仍亟力安排上開之調解，因被告
    訴訟權之行使並未受有影響，自難謂被告於訴訟程序中有遭
    受突襲之疑，更遑論非訴訟程序當事人之告訴人。此外，提
    起附帶民事訴訟，應於刑事訴訟起訴後第二審辯論終結前為
    之。刑事訴訟法第488 條前段定有明文。因本件告訴人於原
    審審理期間內，提起附帶民事訴訟之權利並未遭受限制，且
    縱若提起附帶民事訴訟，亦不有礙告訴人與被告間調解之可
    能性，因於刑事訴訟程序中提起附帶民事訴訟，須告訴人主
    動提出而非法院依職權審理，本案告訴人在原審長達約9 個
    月之訴訟程序中，未曾向原審提起任何附帶民事訴訟之請求
    ，應為本身權益之漠視，要難逕認原審有損及告訴人之程序
    權。況且告訴人依上開法條規定，仍得於本院審理提起附帶
    民事訴訟，該權利並未因此而喪失，故上訴人所執原審逕為
    判決，使告訴人未能及時提起刑事附帶民事訴訟，顯有違法
    之虞，即難認有據。
六、原審以被告罪證明確，因而適用刑法第284 條第1 項後段、
    第41條第1 項前段、刑法施行法第1 條之1 規定，量處被告
    有期徒刑5 月，並諭知易科罰金之折算標準，固非無據，然
    ：（一）原審判決認告訴人所受之傷勢，已屬重傷害之程度
    而變更起訴法條論以刑法第284 條第1 項後段之過失重傷害
    罪，於法雖無不合，但因上開2 罪之法定刑容有不同，且原
    審依職權函詢義大醫院有關告訴人治療之相關情形，並依該
    函文之內容判定告訴人所受之傷害應屬重傷害，該函詢之資
    料，原審不但未曾告知被告，被告亦無所知悉而加以防禦，
    雖簡易程序中被告之直接、言詞審理等法庭活動有程度上之
    限縮或排除，但並非因此即應盪然無視被告之訴訟權，在事
    證明確、案件輕微等符合簡易程序審理條件下，依檢察官起
    訴之法條及證據作為判斷事實之依據，而未進行法庭審判活
    動即為判決，或許要難課責，然變更起訴法條且認定之罪刑
    較起訴時為重時，倘仍逕行判決，無異是完全摒棄被告之訴
    訟防禦權於不顧，更使被告訴訟上之審級利益全然遭剝奪，
    原審於訴訟過程中雖有安排移付調解，應已照料到被告及告
    訴人之權利，已如前述，然卻未於變更法條認定被告犯罪事
    實時，賦予被告防禦權之保障，有違憲法所保障之訴訟權，
    應認有所不當。（二）科刑之判決書，應就刑法第57條所列
    各款規定事項所審酌之情形，於理由內載明，刑事訴訟法第
    310 條第3 款定有明文。本件被告與告訴人於原審審理時，
    並未達成和解，原審並據此而為量刑上之審酌，但被告已與
    告訴人在本院訴訟期間達成和解，被告願賠償告訴人新臺幣
    （下同）111 萬元（不含強制責任保險金），以分期付款方
    式（222 期），按月給付5,000 元至清償完畢為止等情，有
    本院98年度交簡上附民字第32號和解筆錄1 份在卷可憑（本
    院卷第21頁），因該和解成立與否要屬刑法第57條所定科刑
    應審酌之事項，原判決對此有利於被告之事項未及審酌，容
    有未洽。上訴人所執之上訴理由，固無足取，但原判決既有
    上述可議之處，即屬無可維持，應由本院撤銷改判。
七、爰審酌被告雖坦承駕駛車輛與告訴人發生車禍，並與告訴人
    達成和解，有卷附之和解書1 份可稽，然仍辯稱上情，悔意
    尚有不足，惟念及被告並無前科，有臺灣高等法院被告前案
    紀錄表1 份在卷可參，並兼衡被告本件犯行所生之危害性、
    被告犯後態度等一切情狀，量處如主文所示之刑，並參以被
    告之家庭經濟狀況及職業，諭知易科罰金之折算標準，以示
    懲戒。至被告雖已與告訴人達成和解而求處緩刑，惟告訴人
    因本件車禍而受有重傷害，必須長期受他人照顧之情形下，
    顯已造成告訴人家庭相當程度之經濟負擔，雖被告與告訴人
    和解成立給付之金額為111 萬元，然僅每月給付5,000 元至
    清償日止，其賠償金額之期間長達222 期（即18年又6 個月
    ），本院認若因此和解而予被告緩刑之宣告，將不足使被告
    認知其行為所造成損害之嚴重性，亦不足使其就自己犯行產
    生警惕，若不執行本件刑罰顯不適當，故不予緩刑之宣告，
    附此敘明。
據上論斷，應依刑事訴訟法第455 條之1 第1 項、第3 項、第36
9 條第1 項前段、第364 條、第273 條之1 第1 項、第300 條、
第299 條第1 項前段，刑法第284 條第1 項後段、第41條第1 項
前段，刑法施行法第1 條之1 第1 項、第2 項前段，判決如主文
。
本案經檢察官黃子宜到庭執行職務。
中    華    民    國    98    年    12    月    15    日
                      交通法庭  審判長法  官  黃建榮
                                      法  官  楊珮瑛
                                      法  官  林勳煜
以上正本證明與原本無異。
不得上訴。
中    華    民    國    98    年    12    月    15    日
                                      書記官  莊正彬
附錄本案論罪科刑法條全文：
中華民國刑法第284條
（過失傷害罪）
因過失傷害人者，處6 月以下有期徒刑、拘役或5 百元以下罰金
，致重傷者，處1 年以下有期徒刑、拘役或5 百元以下罰金。
從事業務之人，因業務上之過失傷害人者，處1 年以下有期徒刑
、拘役或1 千元以下罰金，致重傷者，處3 年以下有期徒刑、拘
役或2 千元以下罰金。


司法院資訊處製作；財團法人民間司法改革基金會備份。
